臺灣士林地方法院民事判決　　　　　　 92年度簡上字第207號
上　訴　人　御廷空間規劃股份有限公司
法定代理人　甲○○
被　上訴人　乙○○
上列當事人間給付報酬事件，上訴人對於中華民國92年9 月4 日
本院士林簡易庭92年度士簡字第479 號第一審判決提起上訴，本
院於民國94年11月22日辯論終結，判決如下：
    主  文
原判決關於駁回上訴人後開第二項之訴部分及該部分假執行之聲
請，並命上訴人負擔訴訟費用之裁判均廢棄。
被上訴人應再給付上訴人新台幣柒萬捌仟佰柒拾元及自民國九
十二年五月十三日起至清償日止，按年息百分之五計算之利息。
其餘上訴駁回。
第一審（確定部分除外）及第二審訴訟費用，由被上訴人負擔五
分之二，餘由上訴人負擔。
    事實及理由
一、上訴人起訴主張：上訴人於民國91年12月21日與被上訴人簽
    立工程估價單，由上訴人承攬被上訴人所有坐落台北市○○
    路203 號4 樓之8 房屋（下稱系爭房屋）室內裝潢工程，施
    作之價格及項目如附件所示之12項估價單價格及項目（下稱
    系爭承攬工程），報酬經議價不含營業稅共計新台幣（下同
    ）490,000 元（含營業稅5 ﹪之金額為514,500 元），被上
    訴人則交付180,000 元（其中30,000元現金及150,000 元之
    支票）作為定金，兩造間並無約定以被證1 「絹絲谷渡假村
    」實景及建材為樣本。上訴人已依約完成系爭承攬工程，惟
    被上訴人經催告仍不付其餘款項，爰依民法第505 條第1 項
    請求：(一)被上訴人應給付334,500 元及起訴狀繕本送達被告
    翌日起算之年息百分之5 計算之利息。(二)願供擔保請准宣告
    假執行。
二、被上訴人則辯稱：被上訴人因經常至上訴人經營之「絹絲谷
    渡假村」用餐，欣賞該渡假村原木材質之裝潢設計，才會與
    上訴人簽立系爭承攬工程之工程估價單，將系爭房屋交由上
    訴人為室內裝潢，施工之價格及項目如附件所示，惟兩造有
    約定以「絹絲谷渡假村」實景為樣本，其中應施作之柚木及
    檜木建材，須為「實心柚木」、「頂級台灣檜木」。然上訴
    人已依約完工之項目除附件編號外，其中編號
    台灣檜木實木門及框部分，上訴人雖以檜木實木施作，卻未
    依約定之「絹絲谷渡假村」實景及建材樣式施作；編號台
    灣檜木活動隔間部分，僅門斗及門框以台灣檜木施作，中間
    門片則未用檜木實木而僅以夾板替代；編號玄關隔屏（台
    灣檜木）部分，上訴人施作之部分與設計圖完全不符；另編
    號主臥衣櫥及儲藏櫃（含牆面裝飾）、編號梳妝台（含
    儲物櫃及牆面裝飾）及編號矮櫃等部分，均未依約定之柚
    木實木施作；編號之木作油漆及天花板牆面ICI 漆部分，
    上訴人僅有初步刷過，因被上訴人發現上訴人有上開未依約
    施作之瑕疵，經通知上訴人改善未果，被上訴人已於92年1
    月9 日以電話通知上訴人停工而終止系爭承攬工程契約，就
    上訴人上開施作之部分，被上訴人僅願給付報酬267,740 元
    ，扣除已支付之定金180,000 元後，被上訴人只須再給付上
    訴人87,740元等語，資為抗辯。
三、本件原審對於上訴人之請求，判決上訴人一部勝訴、一部敗
    訴（命被上訴人應給付上訴人138,740 元及自92年5 月13日
    起至清償日止，按年息百分之5 計算之利息，而駁回上訴人
    其餘之訴及假執行之聲請）。上訴人就敗訴之部分不服，上
    訴請求：(一)廢棄原判決不利上訴人部分。(二)被上訴人應再給
    付195,760 元及起訴狀繕本送達被告翌日起至清償日止，按
    年息百分之5 計算之利息。被上訴人則聲明請求駁回上訴。
四、兩造不爭執事項：
  (一)系爭承攬工程之內容，如原審卷第9 頁之估價單項目共12項
    （如附件所示），其中記載「檜木」係指檜木實木，上訴人
    已收受被上訴人交付之定金180,000元。
  (二)上訴人已施作之情形如原證3 照片（原審卷第13頁至第16頁
    ）所示，具體內容為：
    (1)上訴人就附件編號已完工，金額合計為156,50
      0元，被上訴人尚未給付。
    (2)上訴人就附件編號（全部）及編號、之框以檜木實
      木施作。
    (3)上訴人就附件編號以三合板柚木貼皮施作。
  (三)對於台北市室內設計裝修商業同業公會94年4 月4 日之鑑定
    報告書均無意見（94年7 月19日準備期日筆錄第1 頁、第2
    頁）。
五、整理兩造之爭點：
  (一)系爭承攬工程約定工作應完成之具體內容為何？附件編號
    台灣檜木實木門及框、台灣檜木活動隔間、玄關隔屏（
    台灣檜木）：有無約定以「絹絲谷渡假村」之樣式及建材為
    承攬之內容？
  (二)系爭承攬工程是否業經被上訴人驗收？
  (三)附件編號，上訴人施作之情形？
  (四)附件編號主臥衣櫥及儲藏室（含牆面裝飾）、梳妝台（
    含儲物櫃及牆面裝飾）、矮櫃，有無約定以柚木實木為材
    料？
  (五)附件編號上訴人有無施作？
  (六)減價之金額是否合理？
六、得心證之理由：
  (一)本件被上訴人抗辯系爭承攬工程有約定以被證1 「絹絲谷渡
    假村」實景及建材為樣本云云，既為上訴人所否認，則依舉
    證責任分配之原則，自應由被上訴人舉證證明之。經查，被
    上訴人固提出兩造不爭執之工程估價單（影本）、「絹絲谷
    渡假村」介紹資料、照片為佐，然該介紹資料及照片並非附
    於該工程估價單上，尚不能遽認屬於系爭承攬工程約定之內
    容，且觀之該工程估價單關於附件編號項目亦僅記載
    建材為「台灣檜木」而已，並無任何應依照「絹絲谷渡假村
    」樣式及建材之記載，亦即關於附件編號項目之具體
    內容，應照工程估價單所載之建材及兩造不爭執之設計圖加
    以決定，並無被上訴人辯稱應依「絹絲谷渡假村」實景及建
    材為樣本之約定，被上訴人此部份所辯，不足採信。
  (二)上訴人主張系爭承攬工程業經被上訴人驗收之情，固舉被上
    訴人已於原審庭訊時自認云云，惟查，依原審歷次筆錄之記
    載，均無被上訴人對於系爭承攬工程已完成驗收之內容，且
    參酌被上訴人已於上訴人未完成系爭承攬全部工程（各項施
    工情形，詳後述）之92年1 月9 日以電話向上訴人表示停工
    而終止系爭承攬工程契約等情，被上訴人亦無再為驗收之可
    能，上訴人迄今亦未提出被上訴人係於何時自認有驗收之資
    料，則上訴人主張系爭承攬工程業經被上訴人驗收云云，尚
    不足採。
  (三)關於附件編號之施作情形，兩造均不爭執上訴人就附
    件編號（全部）及編號、之框係以檜木實木施作，另
    編號中間門片係以夾板施作，則：
  (1)上訴人就編號台灣檜木實木門及框部分，既全部已依檜木
    實木施作，則應認上訴人已依約定完成該部分之工作，被上
    訴人自應依工程估價單之約定給付該部分之報酬36,000元。
  (2)上訴人就編號台灣檜木活動隔間，僅完成活動隔間上下框
    之檜木實木及中間門片之夾板部分，有上訴人提出之照片（
    原審卷第14頁下方）為證，雖被上訴人辯稱：活動隔間之中
    間應以檜木實木施作，上訴人以夾板施作係偷工減料，如果
    中間是夾板，上訴人僅能請求19,000元云云。惟查，從兩造
    不爭執之均應以檜木實木施作之附件編號台灣檜木實木門
    及框部分，兩造當時所為之估價金額為36,000元，而編號
    台灣檜木活動隔間之尺寸大小，依照片所示（原審卷第14頁
    下方），約編號台灣檜木實木門及框之二倍，然編號台
    灣檜木活動隔間工程之估價卻僅48,000元，不及編號估價
    之二倍，顯見編號台灣檜木活動隔間之中間門片部分，兩
    造當時並未約定應以檜木實木施作，且參酌被上訴人就上訴
    人已完成之中間門片夾板部分，於終止系爭承攬工程契約後
    ，亦僅委請他人就夾板部分貼上木皮而繼續使用，應堪信上
    訴人所為中間門片夾板之施作，已符合兩造當初之約定，並
    無被上訴人辯稱之偷工減料情形。惟上訴人於被上訴人終止
    系爭承攬工程契約後，既已無法繼續施工，則上訴人依系爭
    承攬契約已完成之活動隔間上下框之檜木實木及中間夾板部
    分，依民法第512 條第2 項之規定，工作已完成之部分，於
    定作人為有用者，定作人仍有給付相當報酬之義務。本件被
    上訴人就上訴人完成之部分，既委請他人就夾板部分貼上木
    皮而繼續使用，足認前開上訴人完成之部分，對於定作人即
    被上訴人屬於有用之情形，被上訴人應有給付相當報酬之義
    務，另參酌該部分經送請鑑價估算之價值為24,000元之情形
    ，因此，本院認上訴人向被上訴人請求之報酬以24,000元為
    相當。
  (3)上訴人就編號玄關隔屏（台灣檜木）之框固係以檜木實木
    施作，惟查，依兩造不爭執之設計圖所示，該玄關隔屏應係
    具有區隔玄關與和式（室）房之用，惟上訴人所施作之形式
    ，係採開放式，並無「隔屏」之效果，參酌現場和室房之地
    板並無墊高，如施作之玄關隔屏未能與玄關作區隔，則該房
    間殊無顯示一般和室房間之性質，充其量僅能作為另一個房
    間，而非設計圖上所示之和式房，再參酌上訴人就附件編號
    台灣檜木活動隔間所估之價格為48,000元，而附件編號
    玄關隔屏所估價格高達75,000元，以及二者施作之情形，本
    院認被上訴人以附件編號玄關隔屏（台灣檜木）部分，上
    訴人施作之部分與當初設計圖完全不符之辯解，應可採信，
    上訴人既未依約定施作，自不得向被上訴人請求該部分之報
    酬。
  (四)被上訴人辯稱上訴人就附件編號主臥衣櫥及儲藏櫃（含牆
    面裝飾）、編號梳妝台（含儲物櫃及牆面裝飾）及編號
    矮櫃等部分，均未依約定之柚木實木施作云云，然上訴人已
    否認兩造就編號有約定以柚木實木施作為內容，則依
    舉證責任分配之原則，自應由被上訴人舉證以實其說。經查
    ，被上訴人並未提出任何兩造上開約定之任何證明，且該工
    程估價單上就編號項目，亦無應以柚木實木施作之記
    載，再參酌鑑定報告亦認定上訴人就編號項目以柚木
    貼皮之施作價格與估價單價格相符，則被上訴人辯稱兩造間
    有約定上訴人應以柚木實木施作云云，尚難採信。因此，上
    訴人自得向被上訴人請求給付編號約定之報酬。
  (五)上訴人就編號之木作油漆及天花板牆面ICI 漆部分，固主
    張已施作完成云云，惟查，依上訴人所提兩造不爭執之照片
    所示（原審卷第13頁至第16頁），或可認定上訴人已為天花
    板及牆面之油漆部分，然地板上灰塵甚多，應屬尚未施作油
    漆，其餘木作部分，因未見油漆後應有之光澤，亦可認為尚
    未施作，參酌上訴人已依承攬契約完成一部份，對於定作人
    即被上訴人亦屬（客觀上）有用，揆諸前開法條規定，定作
    人有給付相當報酬之義務，本院認上訴人得向被上訴人請求
    之報酬以21,000元為相當。
  (六)從而，上訴人依系爭承攬工程得向被上訴人請求未稅之報酬
    合計為378,200 元（附件編號之報酬合計為156,
    500 元、編號之報酬36,000 元 、編號之報酬24,000元
    、編號不能請求報酬、編號之報酬76,500元、30,0
    00元、34,200、編號之報酬21,000元），加計營業稅5 ﹪
    後之金額為397,110 元，扣除被上訴人已交付之定金180,00
    0元後，被上訴人應給付之報酬為217,110元。
七、綜上所述，上訴人本於系爭承攬工程之約定，得請求被上訴
    人給付217,110 元，及自起訴狀繕本送達被告翌日（即92年
    5 月13日）起至清償日止，按年息百分之5 計算之利息。原
    審僅判決被上訴人應給付上訴人138,740 元及自92年5 月13
    日起至清償日止，按年息百分之5 計算之利息。從而，上訴
    人請求被上訴人再給付78,370元（000000-000000）， 及自
    起訴狀繕本送達被告翌日（即92年5 月13日）起至清償日止
    ，按年息百分之5 計算之利息，為有理由，應予准許；逾此
    部分所為請求，即無理由，應予駁回。原審就上開應准許部
    分，為上訴人敗訴之判決，並駁回其假執行之聲請，於法尚
    有未洽，上訴意旨求予廢棄改判，為有理由，爰由本院予以
    廢棄改判如主文第2 項所示；至上訴人之請求不應准許部分
    ，原判決為上訴人敗訴之判決，並駁回其假執行之聲請，於
    法尚無不合，上訴意旨求予廢棄改判，為無理由，應予駁回
    。
八、據上論結，本件上訴為一部有理由，一部無理由，依民事訴
    訟法第436 條之1 第3 項、第449 條第1 項、第450 條、第
    79條，判決如主文。
中　　華　　民　　國　　94　　年　　12　　月　　6 　　日
                  民事第二庭  審判長法  官  陳介源
                                    法  官  李瑜娟
                                    法  官  林政佑
以上正本證明與原本無異。
本判決不得上訴。
中　　華　　民　　國　　94　　年　　12　　月　　15　　日
                                    書記官  楊錫芬
附件（92年度簡上字第207號）：
┌──┬─────┬───────┬────┬────┐
│編號│估價單價格│工程估價單項目│原審判決│本院認定│
│    │（單位元）│              │被上訴人│被上訴人│
│    │          │              │應給付之│應給付之│
│    │          │              │報酬    │報酬    │
├──┼─────┼───────┼────┼────┤
│  │42,000    │天花板工程（矽│42,000  │42,000  │
│    │          │酸鈣板）      │        │        │
├──┼─────┼───────┼────┼────┤
│  │12,600    │隔間工程（矽酸│12,600  │12,600  │
│    │          │鈣板）        │        │        │
├──┼─────┼───────┼────┼────┤
│  │78,000    │柚木防潮地板  │78,000  │78,000  │
├──┼─────┼───────┼────┼────┤
│  │36,000    │台灣檜木實木門│26,000  │36,000  │
│    │          │及框          │        │        │
├──┼─────┼───────┼────┼────┤
│  │48,000    │台灣檜木活動隔│19,000  │24,000  │
│    │          │間            │        │        │
├──┼─────┼───────┼────┼────┤
│  │75,000    │玄關隔屏（台灣│25,000  │0       │
│    │          │檜木）        │        │        │
├──┼─────┼───────┼────┼────┤
│  │76,500    │主臥衣櫥及儲物│56,100  │76,500  │
│    │          │櫃（含牆面裝飾│        │        │
│    │          │）            │        │        │
├──┼─────┼───────┼────┼────┤
│  │30,000    │梳妝台（含儲物│13,640  │30,000  │
│    │          │櫃及牆面裝飾）│        │        │
├──┼─────┼───────┼────┼────┤
│  │34,200    │矮櫃          │22,500  │34,200  │
├──┼─────┼───────┼────┼────┤
│  │8,900     │踢腳板        │8,900   │8,900   │
├──┼─────┼───────┼────┼────┤
│  │42,000    │木作油漆及天花│0       │21,000  │
│    │          │板牆面ICI漆   │        │        │
├──┼─────┼───────┼────┼────┤
│  │15,000    │配電工程（不含│15,000  │15,000  │
│    │          │燈飾）        │        │        │
├──┴─────┴───────┼────┼────┤
│                  合        計  │318,740 │378,200 │
│                                │        │（加營業│
│                                │        │稅5 ﹪後│
│                                │        │金額為  │
│                                │        │397,110 │
└────────────────┴────┴────┘
